【裁判字號】    95,上訴,671
【裁判日期】    950616
【裁判案由】    殺人未遂等
【裁判全文】
臺灣高等法院高雄分院刑事判決         95年度上訴字第671號
上  訴  人
即  被  告  乙○○
                    （現於高雄看守所羈押中）
選任辯護人  郭國益  律師
上列上訴人因殺人未遂等案件，不服臺灣高雄地方法院94年度訴
字第3476號中華民國95年3 月22日第一審判決（起訴案號：臺灣
高雄地方法院檢察署94年度偵字第20081 號），提起上訴，本院
判決如下：
    主  文
原判決撤銷。
乙○○成年人故意殺少年未遂，處有期徒刑肆年陸月。塑膠桶裝
汽油貳桶、玻璃瓶裝汽油貳瓶及打火機壹個均沒收。
    事  實
一、乙○○因精神上罹有被害妄想症，智能已退化至邊緣智力，
    對於外界事務之判斷與解決能力，較普通人之平均程度顯然
    減退，為精神耗弱之人。緣乙○○居住於高雄市○○區○○
    街22巷60號3 樓，丁○○居住樓下1 、2 樓即青山街22巷58
    號，因乙○○所居住之3 樓房屋發生漏水問題，丁○○乃於
    民國94年9 月3 日22時許，前往里長辦公室與乙○○協調此
    事，並因此發生口角爭執。俟雙方各自返家後，乙○○猶心
    生不滿，詎明知其住處所屬公寓係現有人居住使用之建築物
    ，且汽油性質上屬於高度揮發性之易燃液體，倘將之潑灑於
    公寓騎樓停放機車及地面加以引燃，將延燒停放在騎樓之汽
    、機車並可燒燬該棟建築物，造成居住於青山街22巷58號內
    之丁○○、其配偶潘彩秀、其子鍾博任及未滿18歲之子女鍾
    ０佑、鍾０佩（分別於民國78年8 月、80年8 月出生，姓名
    年籍詳卷）死亡等情事，猶基於放火燒燬住宅以外他人所有
    物與放火燒燬現供人使用住宅及殺人之故意，欲以汽油潑灑
    點燃騎樓車輛燒燬建築物之方式殺害丁○○全家。遂於翌日
    即同年月4 日3 時30分許，先行前往位於高雄市○○區○○
    路653 號「永順加油站」（以下稱「永順加油站」）購買新
    台幣（以下同）400 元之92無鉛汽油，共計16.1 9公升，並
    以2 只10公升（起訴書誤載為5 公升）之塑膠桶加以盛裝後
    返回住處，俟乙○○於其前開住處內，以玻璃瓶分裝汽油後
    ，於該日3 時30分後某時許，手持前開分裝完畢之汽油瓶下
    樓前往青山街22巷58號門口前騎樓處，逕將前開分裝之汽油
    潑灑於丁○○之妻潘彩秀所有、車牌號碼ZEV-580 號輕型機
    車及附近之騎樓地面，並以自備之打火機1 只點燃汽油，藉
    此著手實施放火行為，火勢延燒騎樓車輛及該建築物，幸因
    附近鄰居及時發現通知消防隊並加以呼救，更當場協同以滅
    火器撲滅火勢，而丁○○及其家人潘彩秀、鍾博任及未滿18
    歲之子女少年鍾０佑、鍾０佩等人均得及時逃出，始未造成
    死亡及房屋毀損之結果而未遂。然前開火勢仍造成青山街22
    巷58號門前騎樓磁磚脫落、牆壁焦黑、電線無法使用、遮雨
    棚毀損，及丙○○所有青山街22巷60號騎樓磁磚、油漆部分
    焦黑、與遮雨棚及冷氣機2 台毀損，另延燒停放騎樓如附表
    所示之自用小客車、機車各3 部及腳踏車1 部（毀損情形詳
    如附表）。而乙○○於前揭時、地引燃汽油後，旋即向高雄
    市政府警察局小港分局漢民路派出所員警自首前揭事實並接
    受裁判，因而查悉上情，復於同日由員警在乙○○前開住處
    內發現塑膠桶裝汽油2 桶、玻璃瓶分裝汽油2 瓶（內均含92
    無鉛汽油），並扣得該塑膠桶裝汽油2 桶及打火機1 只。
二、案經高雄市政府警察局小港分局報請台灣高雄地方法院檢察
    署檢察官偵查起訴。
    理  由
壹、本件關於證據能力之意見：
  一、被告於警詢、偵查及原審94年9 月4 日羈押訊問、同年10
      月14日訊問中所為之自白均具有證據能力：
    (一)按被告之自白，須非出於強暴、脅迫、利誘、詐欺、疲勞
      訊問、違法羈押或其他不正之方法，且與事實相符者，始
      得採為證據，如被告之自白係由於不正之方法，並非自由
      陳述，則其取得自白之程序，已非適法，不問自白內容是
      否確與事實相符，因其非係適法之證據，即不能採為判決
      基礎，故審理事實之法院，遇有被告對於自白提出刑求之
      抗辯時，應先於其他事實而為調查，此據刑事訴訟法第15
      6 條第1 項、第3 項分別定有明文。然審諸上揭規定禁止
      以不正方法取得被告自白取供之立法目的，乃慮及刑事訴
      訟之目的本在發現實體的真實，使國家得以正確的適用刑
      罰權，藉以維護社會秩序及公共安全，然其手段仍應合法
      、潔淨、公正，方得保障人權，遂於前開條文明定倘被告
      接受訊問時遇有強暴、脅迫、利誘、詐欺、疲勞訊問、違
      法羈押或其他不正方法之情形時，即推定其有虛偽自白之
      危險，進而排除其證據能力。然倘檢察官得於個案中具體
      舉證證明訊問被告過程中，訊問者雖有實施前述不正之方
      法，惟被告係出於自由意思而為自白者，因此際並無虛偽
      陳述之危險，揆諸前揭法條意旨，仍應許其具有證據能力
      。職是，有關被告自白任意性之調查，首應由被告負有釋
      明之責，先行陳述其遭受不正取供之時、地與概況，俾使
      檢察官得據此聲請調查證據，憑為法院將來調查之方向。
      如法院經調查結果認定被告自白係以不正方式取得，自應
      依法加以排除，不得作為證據；惟倘有客觀事證足認被告
      之自白要非訊問人員逕以違法方式所取得，而係出於自由
      意思所為、且其自白之陳述堪認與事實相符者，仍難謂該
      自白毫無證據能力可言，合先敘明。
    (二)被告於原審及本院準備程序暨審判程序中雖均辯稱：伊當
      時發現樓下起火，因害怕鄰居誤會係伊放火而受到報復，
      一時緊張，所以才會到警局自首，想要保護自己云云。惟
      查：被告於警詢、偵查及本院94年9 月4 日、同年10月14
      日歷次訊問之初，俱經員警、檢察官及法官依刑事訴訟法
      第95條第1 款規定告以「得保持緘默，無須違背自己之意
      思而為陳述」之權利，於詢問過程中亦針對案發過程詳予
      陳述，並坦稱訊問過程並未受有刑求、脅迫或其他不正取
      供方法，且所述各節均係出於自由意識所為等語，有前開
      訊問筆錄在卷可證（參見警卷第1 至6 頁，偵卷第15頁、
      原審94年度聲羈字第884 號卷第4 、5 頁，及原審卷第8
      至11頁）。況依被告上開辯解，其自白亦係出於個人為避
      免日後遭鄰人報復之主觀動機所為，要非基於員警、檢察
      官或法院之不正訊問方式而影響其該等陳述。職是，依被
      告所辯尚難認其於警詢、偵查及原審94年9 月4 日、同年
      10月14日歷次訊問中所為自白，非出於自由意思，故本院
      自得採為適法之證據。
  二、證人丁○○、丙○○、甲○○等人於警詢及偵查中之證述
      均有證據能力：
      按被告以外之人於審判外之言詞或書面陳述，除法律有規
      定者外，不得作為證據，刑事訴訟法第159 條第1 項固有
      明文。然依同法第159 條之5 規定：「被告以外之人於審
      判外之陳述，雖不符前四條之規定，而經當事人於審判程
      序同意作為證據，法院審酌該言詞陳述或書面陳述作成時
      之情況，認為適當者，亦得為證據。當事人、代理人或辯
      護人於法院調查證據時，知有第159 條第1 項不得為證據
      之情形，而未於言詞辯論終結前聲明異議者，視為有前項
      之同意。」。查證人丁○○、丙○○及甲○○等人先後於
      警詢及偵查中均就前揭事實而為證述，是以渠等前開陳述
      依法雖屬傳聞證據，原不具證據能力，然檢察官、被告暨
      其辯護人於本院均同意作為證據，本院審酌該言詞陳述均
      出於自由意思，製作筆錄時並無非法取供等不當情事，本
      院認卷附證人丁○○、丙○○及甲○○於警詢及偵查中所
      述各情得採為認定事實之依據。
貳、實體部分：
  一、訊之上訴人即被告乙○○固坦承於案發前一日即94年9 月
      3 日22時許，曾在里長辦公室與鄰居丁○○協調房屋漏水
      事宜，並於案發當日及同年月4 日凌晨3 時30分許，前往
      永順加油站購買400 元92無鉛汽油，事後亦曾前往高雄市
      政府警察局小港分局漢民路派出所向員警自承係其放火等
      情，惟矢口否認有何殺人未遂及放火燒燬現有人使用之住
      宅、及燒燬住宅以外他人所有之物等犯行。辯稱：伊並無
      殺人故意及放火行為；案發當時伊聽到樓下有燃燒的聲音
      ，下樓後看到燒起來，因為怕遭屋主誤會，且伊長期害怕
      樓下住戶，擔心受報復，所以想要保護自己，才會到警局
      自首云云。另辯護人則以：縱係被告放火，然被告住處除
      殘留汽油2 桶外，在場尚有2 只玻璃瓶內裝有汽油，與購
      買之汽油數量相差不多，並未將大量汽油潑灑被害人騎樓
      或灌入鐵門內，被告僅潑灑少量汽油，顯見被告並無殺人
      故意等語為被告辯護。
  二、經查：
    (一)被告前因房屋漏水問題，於94年9 月3 日22時許，與丁○○在里長辦公室協調此事，並因此發生口角爭執；嗣於同
      年月4 日3 時30分許，前往永順加油站購買400 元之92無
      鉛汽油，共計16.19 公升，並以2 只10公升之塑膠桶盛裝
      後返回住處；並於本件案發起火後，被告隨即前往高雄市
      政府警察局小港分局漢民路派出所向員警自承係伊放火等
      情，業據證人丁○○證述屬實，復經證人即里長薛審及警
      員曹屹樟到庭結證綦詳，並有票號JQ00000000號統一發票
      1 紙，及被告住處所扣得之汽油2 桶在卷可證，且為被告
      供認上情不諱，足認被告此部分自白核與事實相符，堪以
      採信。
    (二)又被告住處樓下所屬騎樓於94年9 月4 日3 時30分後某時
      許，因附表編號(四)所示、車牌號碼ZEV-580 號輕型機車停
      放處附近遭人潑灑汽油點燃引發火勢，因此造成青山街22
      巷58號騎樓之磁磚脫落、牆壁焦黑、電線無法使用、遮雨
      棚毀損，及青山街22巷60號騎樓磁磚、油漆部分焦黑、與
      遮雨棚及冷氣機2 台毀損，並延燒如附表所示之自用小客
      車、機車各3 部及腳踏車1 部等節，亦經證人甲○○、丙○○、丁○○等人先後於警詢及偵查中證述甚詳，並有卷
      附高雄市政府消防局94年9 月14日火災原因調查報告書暨
      所附照片17張（編號1 至17）、及高雄市政府小港分局現
      場勘查報告各1 份可證，是此部分之事實亦堪認定。此外
      ，參以前開高雄市政府消防局火災原因調查報告內容所載
      ，根據火災現場勘查記錄及原因研判起火戶為「小港區○○街22巷58號騎樓前停放汽、機車」，又車牌號碼ZEV-58
      0 號輕型機車燒燬情形最為嚴重，而該部機車停放位置位
      於其他車輛中心位置附近，而其於車輛越靠近ZEV-580 號
      輕型機車燒燬情形越嚴重，據此研判本案起火點為小港區
      ○○街22巷58號騎樓前停放之車牌號碼ZEV-58 0號輕型機
      車；此外，於ZEV-580 號輕型機車附近採集3處 燃燒殘留
      物化驗分析，均含有汽油促燃劑成分殘留，研判現場有潑
      灑汽油情形，另參以被告住處所扣得之汽油與現場採集燃
      燒殘留物化驗比對相吻合，及佐以被告警詢中所述各情，
      研判本案起火原因為潑灑汽油、並以打火機引燃、擴大延
      燒之可能性較大等語觀之，當可推知本案係遭人在高雄市
      小港區○○街22巷58號所屬騎樓下所停放之車牌號碼ZEV-
      580 號輕型機車及附近地面潑灑汽油，進而點燃引發火勢
      之情無訛。
    (三)次者，本件被告雖迭以未放火置辯，然本院綜觀被告初於
      警詢、偵查及原審94年9 月4 日、同年10月14日訊問中均
      坦認購買汽油而加以點燃之情事，甚而於警詢及偵查中更
      主動供承因為樓下住戶讓我很痛苦，我痛恨鄰居、所以要
      燒死他們等語（警詢卷第3 頁、偵查卷第15頁），原審94
      年9 月4 日羈押訊問時亦坦承「我是想要用汽油燒死住在
      一、二樓的住戶全家，因為他們房屋漏水常常要找我麻煩
      ，讓我很痛苦。」（參原審94年度聲羈字第884 號卷第5
      頁）。嗣於原審準備程序及審判程序中始翻異前詞，改稱
      並未放火云云。惟本院審諸本件案發之初針對起火原因尚
      未經消防機關加以鑑定與釐清肇事責任，直至高雄市政府
      消防局於94年9 月14日出具前開火災原因調查報告書後，
      方始獲知本案起火原因係遭人為方式所致、且在前述小港
      區○○街22巷58號騎樓前停放之車牌號碼ZEV- 580號輕型
      機車附近潑灑汽油點燃所引起。然觀乎本件被告於案發後
      非僅立即前往漢民派出所自承係伊購買汽油點燃放火等語
      ，更得針對前往購買汽油之地點、及縱火過程、方式等節
      均詳予陳述，亦核與前揭高雄市消防局火災原因調查報告
      書中所研判之起火處、起火點及起火原因等重要因素大抵
      相符，顯見被告初於警詢中所述之情要與事實相符，事後
      所辯未放火云云，無非卸責之詞，自無足取。另倘依被告
      所辯伊並未放火、但為避免遭受鄰居誤會始主動前往警局
      自首云云，然衡諸常情，被告如為釐清自身責任，自可於
      前往警局之初即表明案發地點係遭不詳人士縱火，斷無甘
      冒殺人及放火罪之重典，空言謊稱係自己放火云云，並虛
      捏與前開鑑定報告書內容相符之縱火方式與過程，甚而供
      稱要燒死鄰居等語之可能。況被告嗣後於偵查及原審94年
      9 月4 日、同年10月14日訊問中，亦均迭稱係伊購買汽油
      以打火機點燃放火，並謂其警詢、偵查及原審調查時所述
      之情俱係出於自由意思所為等語，復佐以被告自首時前額
      頭髮燒焦及被告住處發現塑膠桶裝汽油2 桶、玻璃瓶裝汽
      油瓶及打火機1 只、發票1 紙等物品，有前揭高雄市政府
      警察局小港分局勘察報告書及高雄市政府消防局火災原因
      調查報告書暨現場照片等可憑等情交參以觀，足認本件確
      係被告前往永順加油站購買92無鉛汽油後，逕於其住處加
      以分裝，持往小港區○○街22巷58號騎樓前，潑灑停放之
      車牌號碼ZEV-580 號輕型機車及附近，並以打火機點燃而
      引起火勢之情甚明。
    (四)再者，員警於火勢撲滅後，進入被告住處勘察，在客廳發
      現汽油桶10公升裝（誤載為5 公升裝）2 桶（各裝約半桶
      ）及玻璃瓶裝汽油2 瓶（一瓶裝滿，一瓶約半瓶瓶口插著
      漏斗），有高雄市政府警察局小港分局現場勘察報告1 份
      可按及現場照片可資佐證。又原審依職權勘驗前開扣案汽
      油桶2 只，俱為白色有把手之塑膠桶，每桶容量均為10公
      升，於勘驗之際其內雖未存放汽油，惟打開後仍有濃厚汽
      油味，且經原審依照警卷扣案汽油桶照片所示，標示汽油
      容量於汽油桶上，經測量結果，2 桶汽油桶內汽油，合計
      約12.375公升等情，此有原審勘驗筆錄1 份在卷可證（參
      見原審卷第49頁）另玻璃瓶裝汽油2 瓶係0.6 公升高梁酒
      瓶裝，有被告提出高梁酒標籤照片可證，其中一瓶裝滿，
      另一瓶約半瓶，二瓶共約0.9 公升，合計剩餘汽油約13.2
      75公升。茲以前開卷附被告案發當日前往永順加油站購買
      汽油之統一發票所示，被告於該次交易共購買92無鉛汽油
      合計400 元，該種類汽油單價為每公升24.7元，故被告購
      買數量共計16.19 公升，依此觀之，前開扣案汽油數量相
      較於被告案發當日所購買者，總計相差2.915 公升。再佐
      以被告於案發當日凌晨3 時30分許購得前開汽油後，迄至
      同日4 時20分員警前往其住處勘察，並查扣前述汽油2 桶
      之時止，除被告先後於警、偵及原審94年9 月4 日、同年
      10月14日訊問中供承將汽油潑灑於案發地點外，均未辯稱
      有何其他使用情形一節，亦為被告於歷次訊問中所是認。
      準此，本件被告購買之汽油較諸事後被告住處剩餘汽油，
      數量相差高達2.915 公升，係用以潑灑停放於丁○○住處
      騎樓潘彩秀所有輕型機車及附近之騎樓地面無訛。
    (五)參諸被告前於警詢、偵查中均已自承其明知本件案發地點
      為現有人居住之建築物所屬騎樓，於本院亦自承丁○○全
      家共有5 個人，除丁○○夫妻外還有3 個子女等情，核與
      證人丁○○於本院證稱：伊住處當時共有5 人，除伊外，
      尚有配偶潘彩秀、長子鍾博任及未滿18歲之子女少年鍾０
      佑、鍾０佩等語明確，並有戶籍謄本可證。而被告於警詢
      、偵查時供稱：因為樓下住戶讓我很痛苦，我痛恨鄰居、
      所以要燒死他們等語（警詢卷第3 頁、偵查卷第15頁），
      復於原審94年9 月4 日羈押訊問時亦坦承「我是想要用汽
      油燒死住在一、二樓的住戶全家，因為他們房屋漏水常常
      要找我麻煩，讓我很痛苦。」等語不諱（參原審94年度聲
      羈字第884 號卷第5 頁）。又依卷附案發現場照片所示，
      案發地點為公寓一樓前之騎樓，且該處因居民停放各式車
      輛，以致出入不易，而92無鉛汽油性質上屬於高度揮發性
      之易燃液體，倘將之潑灑於騎樓機車及地面並加以點燃，
      極易使火勢隨同液體流動蔓延，進而延燒至現場其餘車輛
      ，又引燃之對象為日常供人使用之汽、機車，則因該等車
      輛所掛載之油箱內尚儲有相當數量之汽油與揮發氣體，一
      旦車體發生劇烈燃燒，將使油箱內汽油因高溫而引燃，進
      而擴大延燒建築物。又本件案發時間為凌晨3 時30分後某
      時許，該址居民均處於熟睡狀態，生理反應較諸平常時間
      顯然更為遲鈍，倘於是時加以縱火引燃該處騎樓及在場停
      放之車輛，除足以令該址居民逃生不易外，亦將使消防人
      員難以即時搶救，是以本件被告明知上述各情，猶以潑灑
      汽油之方式縱火，參以證人即被害人丁○○於本院證稱：
      當天爭吵完之後，我就和我太太去唱歌，有喝點酒回家睡
      覺，發生火災時，是鄰居的人在呼救，我們才醒過來的，
      當時有很多的濃煙，都看不到，很不清楚，前面的門也不
      能出去了，從後門逃出來，我太太跑出來時，因驚嚇過度
      ，馬上被人送醫治療等語明確。足見當時火勢猛烈，情況
      危急；是被告主觀上顯然明知以潑灑於公寓騎樓停放機車
      及地面加以引燃，延燒停放在騎樓之汽、機車及該棟建築
      物，以遂行其殺害丁○○全家之目的，至臻明確。又被告
      潑灑汽油2.915 公升，火勢迅速延燒，致被告走避不及部
      分頭髮燒焦，並延燒停放騎樓如附表所示之自用小客車、
      機車各3 部及腳踏車1 部，該火勢並造成青山街22巷58
      號門前騎樓磁磚脫落、牆壁焦黑、電線無法使用、遮雨棚
      毀損，及丙○○所有青山街22巷60號騎樓磁磚、油漆部分
      焦黑、與遮雨棚及冷氣機2 台毀損，苟非附近居民以自備
      滅火器及消防隊及時撲滅，後果不堪設想，足見被告潑灑
      之汽油足以引發大火燒燬建築物燒死丁○○全家，是辯護
      人所辯僅潑灑少量汽油，無殺人犯意云云，亦無可取。
    (六)綜前所述，被告所辯，無非卸責之詞，不足採信，本件事
      證明確，被告前揭犯行俱堪認定，應依法論科。
  三、按刑法第173 條第1 項放火燒燬現有人使用之住宅罪，其
      直接被害法益，為一般社會之公共安全，雖同時侵害私人
      之財產法益，但仍以保護社會公安法益為重，況放火行為
      原含有毀損性質，而放火燒燬現供人使用之住宅罪，自係
      指供人居住房屋之整體而言，應包括墻垣及該住宅內所有
      設備、傢俱、日常生活上之一切用品。故一個放火行為，
      若同時燒燬數住宅與該住宅內所有其他物品，無論該其他
      物品為他人或自己所有，仍祇論以刑法第173 條第1 項一
      罪，而不以其所焚之建物數或財物所有人數，分別定其罪
      名及罪數。次按刑法第173 條第1 項之放火行為，係指已
      實施點燃引火之媒介物，足以導致目的物之燃燒而言，如
      已實施放火行為，而未使房屋達到喪失效用之程度者，即
      屬放火未遂。查本件被告以汽油潑灑騎樓機車及地面，再
      以打火機引燃一放火行為，火勢延燒緊鄰停放騎樓如附表
      所示之車輛及丁○○、丙○○之住宅，以遂行燒死丁○○
      全家之目的，幸及時撲滅，然附表所示部分車輛遭燒燬而
      喪失其效用；丁○○、丙○○之住宅尚未喪失其效用；丁○○全家及時逃出未生死亡之結果。核其所為，分別係犯
      刑法第173 條第3 項、第1 項之放火燒燬現供人使用之住
      宅未遂罪、同法第175 條第1 項之放火燒燬住宅以外之他
      人所有物既遂罪、及同法第271 條第2 項、第1 項殺人未
      遂罪。被告以一放火行為，同時犯殺害5 人未遂罪、放火
      燒燬現供人使用之住宅未遂罪及放火燒燬住宅以外之他人
      所有物既遂罪，係一行為觸犯數罪名，屬想像競合，應從
      一重論以成年人故意殺少年未遂罪。被告係屬成年人，被
      害人鍾０佑係民國78年8 月生，被害人鍾０佩係民國80年
      8 月出生，有戶籍謄本在卷可按，是本件被害人鍾０佑、
      鍾０佩於被告行為時係12歲以上，未滿18歲之少年，被告
      故意對少年鍾０佑、鍾０佩犯殺人罪，應依兒童及少年福
      利法第70條第1 項前段規定加重其有期徒刑部分之法定刑
      ，至法定刑為死刑及無期徒刑部分，則依法不得加重。又
      被告雖著手於殺人行為之實施，惟並未發生侵害他人生命
      法益之結果，為未遂犯，應依刑法第26條前段規定，按既
      遂犯之刑度減輕其刑。又被告於犯罪後、即於該管公務員
      發覺前，旋即向高雄市政府警察局小港分局漢民路派出所
      員警自承前揭事實並接受裁判等情，業據證人即員警曹屹
      樟到庭證述綦詳，是被告此舉當認合於自首之要件，應依
      刑法第62條前段之規定，遞減輕其刑。再按，刑法上之心
      神喪失與精神耗弱，應依行為時精神障礙程度之強弱而定
      ，如行為時之精神，對外界事務全然缺乏知覺理會及判斷
      作用而無自由決定意思之能力者，為心神喪失；如此項能
      力，並非完全喪失，僅較普通人之平均程度顯然減退者，
      則為精神耗弱，此有最高法院26年渝上字第237 號判例可
      資參照。本件被告經送請財團法人臺灣省私立高雄仁愛之
      家附設慈惠醫院施以精神鑑定，認定其：「玖、精神狀態
      檢查部分：劉員（即被告）意識清醒，體態中等，態度合
      作，精神活動力略顯低落，心情愁苦，注意力集中，談話
      被動，無語無倫次、答非所問，思考內容有被害妄想，思
      考流程無思考中斷、飛躍及鬆散，知覺正常無幻覺，判斷
      力不佳，定向感正常，記憶力正常，抽象思考力差，計算
      力尚可。壹拾、綜合分析及結論：‧‧評估嫌犯縱火當時
      精神狀態並無明顯幻聽、幻想操縱劉員縱火，而且其現實
      感尚稱完整，故未達精神喪失，但劉員長期多疑猜忌，並
      對對方有被害想法，且其智能已退化至邊緣智力，故行為
      當時之精神狀態應達精神耗弱之程度」等語，有該院95
      年2 月16日（95）附慈精字第09 50396號函附之精神鑑定
      書1 份附卷可稽，揆諸前開判例意旨，核與精神耗弱之情
      形相符，應依刑法第19條第2 項之規定，更遞減輕其刑。
  四、原審據以論處被告罪刑，固非無見；惟查：被告放火欲燒
      死丁○○全家5 人，除丁○○、潘彩秀、鍾博任外，尚有
      少年鍾０佑、鍾０佩2 人，已如前述，原審認被告僅欲殺
      害丁○○1 人，致未依兒童及少年福利法第70條第1 項前
      段規定加重其刑，尚有未洽。又員警於火勢撲滅後，進入
      被告住處勘察，在客廳發現塑膠汽油桶10公升裝2 桶（各
      裝約半桶）及玻璃瓶裝汽油2 瓶（一瓶裝滿，一瓶約半瓶
      瓶口插著漏斗），有高雄市政府警察局小港分局現場勘察
      報告1 份可按及現場照片可資佐證（參原審卷第150 頁、
      第155 頁）。被告於本院亦自承將塑膠汽油桶汽油分裝至
      玻璃瓶，是該玻璃瓶裝汽油2 瓶，亦係被告所有，供犯罪
      有用；原審認該玻璃瓶裝汽油2 瓶，非分裝自塑膠汽油桶
      ，而未併予宣告沒收，亦有未合。被告上訴意旨否認犯罪
      ，指摘原判決不當，為無理由；惟原判決既有上述可議之
      處，自應由本院將原判決撤銷改判。茲審酌被告僅因房屋
      漏水問題與鄰人發生爭執，即購買汽油縱火，欲藉此燒燬
      房屋及被害人丁○○全家，惡性非輕，且參以案發地點為
      公寓建築，住戶非少，且於深夜縱火，極易使人因對外在
      知覺降低而無法逃生，並參酌其犯罪之犯罪時所受刺激、
      所生危害之程度、品性、生活狀況、智識程度等一切情狀
      ，又本件雖係被告上訴，但因原審判決適用法條不當而撤
      銷，爰量處如主文第2 項所示之刑，以資懲儆。至扣案之
      塑膠桶裝汽油2 桶、打火機1 個及未扣案玻璃瓶裝汽油2
      瓶等物品，係被告所有、且供本件犯罪所用之物，業據被
      告供承在卷，爰依刑法第38條第1 項第2 款之規定宣告沒
      收。
據上論結，應依刑事訴訟法第369 條第1 項前段、第364 條、第
299 條第1 項前段，兒童及少年福利法第70條第1 項前段，刑法
第11條、第271 條第2 項、第1 項、第173 條第3 項、第1 項、
第175 條第1 項，第19條第2 項、第26條前段、第55條、第62條
、第38條第1 項第2 款，罰金罰鍰提高標準條例第1 條前段，判
決如主文。
本案經檢察官林惠到庭執行職務。
中    華    民    國    95    年    6     月    16    日
                  刑事第三庭    審判長法  官   周賢銳
                                      法  官   謝宏宗
                                      法  官   黃仁松
以上正本證明與原本無異。
如不服本判決應於收受本判決後10日內向本院提出上訴書狀，其
未敘述上訴理由者，並得於提起上訴後10日內向本院補提理由書
狀（均須按他造當事人之人數附繕本）「切勿逕送上級法院」。
中    華    民    國    95    年    6     月    19    日
                                      書記官   許信宗
附錄本判決論罪科刑之法條：
刑法第271條
殺人者，處死刑、無期徒刑或 10 年以上有期徒刑。
前項之未遂犯罰之。
預備犯第 1 項之罪者，處 2 年以下有期徒刑。
刑法第173 條
放火燒燬現供人使用之住宅或現有人所在之建築物、礦坑、火車
、電車或其他供水、陸、空公眾運輸之舟、車、航空機者，處無
期徒刑或7 年以上有期徒刑。
失火燒燬前項之物者，處 1 年以下有期徒刑、拘役或 500 元以
下罰金。
第 1 項之未遂犯罰之。
預備犯第1 項之罪者，處1 年以下有期徒刑、拘役或300 元以下
罰金。
刑法第175條
放火燒燬前二條以外之他人所有物，致生公共危險者，處 1 年以
上 7 年以下有期徒刑。
放火燒燬前二條以外之自己所有物，致生公共危險者，處 3 年以
下有期徒刑。
失火燒燬前二條以外之物，致生公共危險者，處拘役或 300 元以
下罰金。
附表：
┌──┬─────────┬────┬─────────────┐
│編號│ 燒燬物品名稱     │所有人  │燒燬情形                  │
├──┼─────────┼────┼─────────────┤
│    │車牌號碼3K-5199 號│張月珠  │左後側保險桿燒失，該處車體│
│ (一) │自用小客車        │        │鈑金烤漆燒失，車窗玻璃燒破│
│    │                  │        │，車內煙燻嚴重            │
├──┼─────────┼────┼─────────────┤
│    │車牌號碼S8-8182 號│丙○○  │右後方保險桿部分燒熔，該處│
│ (二) │自用小客車        │        │車體鈑金烤漆受熱燒烤部分剝│
│    │                  │        │落                        │
├──┼─────────┼────┼─────────────┤
│    │車牌號碼R2-8885 號│丁○○  │左側車體鈑金烤漆燒失，塑膠│
│ (三) │自用小客車        │        │零件燒熔、燒失嚴重，車艙內│
│    │                  │        │裝潢、座椅靠左側受熱燒熔較│
│    │                  │        │為嚴重                    │
├──┼─────────┼────┼─────────────┤
│ (四) │ZEV-580號輕型機車 │潘彩秀  │塑膠車殼完全燒失，僅剩車體│
│    │                  │        │骨架部分                  │
├──┼─────────┼────┼─────────────┤
│    │PLY-448號重型機車 │丁○○  │完全燒燬，越靠北側機車輪胎│
│ (五) │                  │        │碳化燒失越嚴重，金屬部分亦│
│    │                  │        │受熱燒烤變色嚴重          │
├──┼─────────┼────┼─────────────┤
│    │LBC-325號重型機車 │丁○○  │完全燒燬，越靠北側機車輪胎│
│ (六) │                  │        │碳化燒失越嚴重，金屬部分亦│
│    │                  │        │受熱燒烤變色嚴重          │
├──┼─────────┼────┼─────────────┤
│ (七) │腳踏車1部         │丁○○  │完全燒燬                  │
│    │                  │        │                          │
└──┴─────────┴────┴─────────────┘

司法院資訊處製作；財團法人民間司法改革基金會備份。
